臺灣高雄地方法院民事判決
110年度雄簡字第2102號
原      告  蔡明潔
訴訟代理人  廖懿涵律師
被      告  段光雄
上列當事人間請求結算合夥財產等事件，經本院於民國111年5月
11日言詞辯論終結，判決如下：
    主      文
原告之訴駁回。
訴訟費用由被告負擔。
    事實及理由
一、原告主張：當時等3人於民國95、96年間約定共同成立經營
    木材進口銷售事業之合夥（下稱系爭合夥），而合夥人各自
    出資美金3,500元即換算新臺幣（下同）為10萬8,500元共計
    32萬5,500元而成立系爭合夥，並約定由被告負責管理系爭
    合夥之帳目金流，被告為系爭合夥之執行人。而於系爭合夥
    營運期間，因有購買木材之需求，兩造於95、96年間共同墊
    付買賣價金美金1萬3,000元及美金5,000元共計美金1萬8,00
    0元，換算成新臺幣為55萬8,000元，亦即伊為系爭合夥墊付
    費為27萬9,000元。又伊曾為系爭合夥之營運交易而開立以
    伊為發票人、發票日為96年11月20日、票面金額24萬元之支
    票（下爭系爭支票），於96年10月18日將系爭支票交付訴外
    人協弘木材行收執；嗣系爭支票屆期以存款不足而未獲付款
    遭到退票，後伊墊付24萬元贖回系爭支票，並因贖回支票而
    另墊付支付贖回費用1,000元。嗣系爭合夥之目的事業雖已
    於96年12月31日完成而構成解散，被告既負責管理系爭合夥
    之帳目金流，為執行系爭合夥業務之人，自應返還其上開所
    墊付之費用共計52萬元，而伊僅為一部請求被告返還46萬6,
    851元，爰依民法第678 條第1 項規定，提起本訴等語。並
    聲明：被告應給付原告46萬6,851元，及自起訴狀繕本送達
    翌日起至清償日止，按週年利率5 ％計算之利息。
二、被告則以：訴外人段光盛係伊兄，並經營蔚穠企業有限公司
    （下稱蔚穠公司），蔡瀚陞係原告之弟，當時蔡瀚陞在非洲
    當地有認識木材商，兩造與蔡瀚陞成立系爭合夥約定以蔚穠
    企業名義係向蔡瀚陞指定之出口商進口木材，當時兩造各自
    出資美金3,500元共計美金7,000元匯款至蔡瀚陞指定的國外
    帳戶，因伊當時不認識蔡瀚陞，故交付原告美金3,500元給
    進行匯款，後系爭合夥因有購買木材之需求，再由伊交付美
    金1萬3,000元及美金5,000元共計美金1萬8,000元給原告匯
    款至蔡瀚陞指定之國外帳戶。又原告未經伊與蔡瀚陞同意即
    與協弘木材行簽約，然原告事先準備程序並未做好即簽發系
    爭支票去支付木材加工費用，但因為加工木材發生問題被扣
    了很多錢，系爭支票跳票後還是由伊交付原告款項來解決問
    題，故贖回系爭支票之資金並非原告自有，而係由伊提供資
    金。系爭合夥之目的事業於96年12月31日完成時是處於虧損
    狀態，伊於系爭合夥經營期間都有把帳目明細交代清楚，所
    支出之費用例如運費、倉儲、扣關罰款、檢疫、業務費用、
    交際費用、交通支出、借車借倉庫等費用，伊有把相關明細
    給原告看後，原告亦有簽名知悉，後蔡瀚陞於97年上旬有回
    國，兩造與蔡瀚陞亦有提到合夥虧損之處理，甚至蔡瀚陞於
    103年間曾因系爭合夥先前木材交易之爭執對原告提起刑事
    侵占之告訴，經臺灣高雄地方檢察署104年度偵字第12886號
    以犯罪不足為被告不起訴處分確定（下稱系爭偵案），伊於
    系爭偵案曾擔任證人，原告與蔡瀚陞並未提及任何伊有任何
    欠款未償或未分配利益之情，如對系爭合夥尚有疑義，當時
    兩造與蔡瀚陞自可一起討論，而系爭合夥於96年12月31日解
    散後迄今將逾15年，伊保管系爭合夥相關帳目早已遺失，是
    原告提起本件訴訟，實屬無理由等語置辯。並聲明：原告之
    訴駁回。
三、兩造不爭執事項：
（一）兩造與蔡瀚陞於95、96年間約定共同成立系爭合夥，而合
      夥人各自出資美金3,500元換算新臺幣為10萬8,500元，共
      計美金1萬0,500元即換新臺幣為32萬5,500元而成立系爭
      合夥，並約定由被告負責管理系爭合夥之帳目金流。
（二）嗣系爭合夥之目的事業已於96年12月31日完成而構成解散
       ，然系爭合夥解散後並無實際進行清算，亦無選任清算
      人，故兩造與蔡瀚陞均為系爭合夥之法定清算人。　　　
（三）系爭合夥並未約定合夥人死亡後其繼承人得繼承合夥，故
       系爭合夥在解散後在清算目的範圍內合夥關係並不消滅
      ，嗣蔡瀚陞於108 年11月1 日死亡時已生退夥效力，系爭
      合夥目前僅兩造2人為法定清算人。　　
（四）系爭合夥存續期間及解散後迄今並無購置任何動產或不動
       產或其他無形財產權。　
（五）兩造就系爭合夥無法依法定程序選任清算人，對於各自提
       出之帳目或合夥財產處理方式（如是否出售合夥財產等
      ）亦多有爭執，各執己見，無法進行清算，故同意由本院
      依法進行裁判清算。
（六）系爭合夥於96年12月31日解散後之情況，因已無繼續經營
       ，且未有任何管銷費用成本支出，故迄今並未為任何變
      動，即目前系爭合夥之情形與解散時之情形相同。
（七）原告曾為系爭合夥之營運交易而開立系爭支票，於96年10
      月18日將系爭支票交付協弘木材行收執；嗣系爭支票屆期
      以存款不足而未獲付款遭到退票，後原告以其名義於96年
      11月22日匯款24萬元至其存款銀行之支票帳戶而贖回系爭
      支票，原告因贖回支票而另支付贖回費用1,000元。
（八）系爭合夥存續期間只進口木材費用美金共計美金2萬5,000
      元，換算成新臺幣為77萬5,000元，上開木材並出售如原
      告111年5月11日民事準備續3 狀附表所示三筆項目共計91
      萬5,552元（本院卷第453頁）。
四、本件之爭點：
（一）系爭合夥經清算後是否有餘額？　　
（二）原告於95、96年間所匯款項至蔡瀚陞指定項目（本院卷第
      23頁），有關美金1 萬3,000元、美金5,000元共計美金1 
      萬8,000元，是否由兩造共同給付墊付系爭合夥？原告請
      求返還款項46萬6,851元，是否有據？
（三）原告贖回系爭支票係以自有資金贖回？抑或由被告提供贖
      回？原告請求被告返回墊付費用24萬1,000元，是否有據
      ？
五、本院得心證之理由
（一）系爭合夥經清算後是否有虧損？　　　
　１、按合夥財產，應先清償合夥之債務。其債務未至清償期，
      或在訴訟中者，應將其清償所必需之數額，由合夥財產中
      劃出保留之。依前項清償債務，或劃出必需之數額後，其
      賸餘財產應返還各合夥人金錢或其他財產權之出資。合夥
      財產，於清償合夥債務及返還各合夥人出資後，尚有賸餘
      者，按各合夥人應受分配利益之成數分配之，民法第697
      條第1項、第1項及第699條定有明文。兩造與蔡瀚陞成立
      系爭合夥後，約定由被告負責管理系爭合夥之帳目金流，
      嗣系爭合夥已於96年12月31日完成而構成解散，兩造與蔡
      瀚陞原為系爭合夥之法定清算人，嗣蔡瀚陞於108 年11月
      1 日死亡時已生退夥效力，系爭合夥目前僅兩造2人為法
      定清算人，且對於各自提 出之帳目或合夥財產處理方式
      （如是否出售合夥財產等）亦多有爭執，各執己見，無法
      進行清算，故同意由本院依法進行裁判清算，為兩造所不
      爭執。原告主張兩造與蔡瀚陞以出資額共計32萬5,500元
      成立系爭合夥，系爭合夥存續期間兩造共同為系爭合夥墊
      付費用55萬8,000元，並由伊贖回系爭支票墊付24萬1,000
      元，且系爭合夥只進口木材費用77萬5,000元，上開木材
      並出售款項為91萬5,552元等語，以作為清算系爭合夥之
      全部項目；被告則主張除上開項目外（有關墊付項目部分
      被告否認是原告墊付），系爭合夥期間伊尚有支付運費、
      倉儲、扣關罰款、檢疫、業務費用、交際費用、交通支出
      、借車借倉庫等費用，此亦應作為清算之項目，僅因系爭
      合夥解散迄今十餘年，相關資料業已遺失無法提出等語。
　２、蔡瀚陞於103年間曾因系爭合夥先前木材交易之爭執對原告
      提起刑事侵占之告訴，經系爭偵案為不起訴處分確定，業
      經本院調取系爭偵案卷宗核閱明確。原告於系爭偵案偵訊
      時陳稱：伊於96、97年間曾與蔡瀚陞一起到大陸去找木材
      商等語（見系爭偵案他字卷第42頁），和與被告陳稱已於
      96年間曾與原告與蔡瀚陞到大陸拜訪木材業務等語大致相
      符（本院卷第381頁），並提出相關照片在卷可參（393至
      429頁），顯見被告主張系爭合夥期間尚有支付業務費用
      、交際費用、交通支出等費用，應非無據。而本院審酌
　　　被告主其他的運費、倉儲、檢疫、借車借倉庫等費用，與
      系爭合夥經營木材具有密切關係，確實亦有產生支出費用
      之可能，是被告主張上開支出之費用亦應作為清算之項目
      ，尚堪採信。　　　
　３、被告主張系爭合夥經營期間，伊有把相關明細給原告看後
      ，原告亦有簽名知悉等語，為原告所是認（本院卷第175
      頁），顯見原告於系爭合夥存續期間對被告管理系爭合夥
      之帳目資料應已知悉，倘其當時依帳目所示認為系爭合夥
      尚有盈餘，自可要求系爭合夥分配利益，甚至於96年12月
      31日解散時更可要求系爭合夥清算並取回出資，或認為被
      告帳目作假，自可提起相關民刑事訴訟救濟，然卻捨此未
      為，顯悖於常情。　　
　４、蔡瀚陞於103年間曾因系爭合夥先前木材交易之爭執對原告
      提起刑事侵占之告訴，經系爭偵案為不起訴處分確定，業
      經本院調取系爭偵案卷宗核閱明確。被告於104年3月18日
      系爭偵案偵訊時證稱：因為出售木材的金額無法打平開銷
      是虧錢的等語（見系爭偵案他字卷第65頁），原告與蔡瀚
      陞當時有在庭知悉（見系爭偵案他字卷第61頁）；被告復
      於104年4月7日系爭偵案偵訊時證稱：伊跟原告為了要進
      口木材，拿出約20幾萬元基金要作為管銷、交際及車馬費
      用，後續因為木材出售低於成本，所以沒有分紅給蔡瀚陞
      ，一部分進口的木材沒有賣出去，蔡瀚陞要負擔進口的運
      費、倉儲費及罰款，沒有賺錢還虧損等語（見系爭偵案他
      字卷第76、77頁），原告亦有在庭知悉（見系爭偵案他字
      卷第74頁），顯見被告於系爭偵案偵訊時均一再表明系爭
      合夥解散時事呈現虧損狀態，原告與蔡瀚陞亦明晰此情，
      以當時蔡瀚陞認為原告有侵占系爭合夥之交易木材以觀，
      倘蔡瀚陞亦認為被告就系爭合夥陳稱虧損係屬虛假，自有
      可能對被告提起相關民刑事訴訟，甚至如其認為系爭合夥
      經清算後尚可取回資金，必定向被告要求取回資金，然卷
      查並無蔡瀚陞對被告提起相關訴訟或要求被告取回資金之
      具體事證，是被告主張系爭合夥解散後蔡瀚陞確實知道系
      爭合夥處於虧損狀態，並非無據。　　　
　５、況查，姑不論原告請求上開墊付費用是否有理由（如後述
      ），如僅依原告主張之項目清算結果，即木材銷貨金額91
      萬5,552元扣除木材進口成本77萬5,000元後為14萬0,522
      元，此為銷售木材所後利益；加上系爭合夥之出資額32萬
      5,500元共計46萬6,022元，此為無任何負債之情形下可作
      為清算分配之基準數額；然因系爭合夥尚有負債即他人為
      系爭合夥墊付之款項55萬8,000元及24萬1,000元，依前揭
      意旨所示，自應先予以扣除，是扣除後為負數並無餘額（
      46萬6,022元－55萬8,000元－24萬1,000元＝-33萬2,978元）
      ，顯見系爭合夥於解散時確實為完全虧損，益見被告所稱
      已屬虧損而無法分配利益及取回資金等語，並非子虛，甚
      至被告亦已墊付上開所指相關支出費用，應堪認定。
（二）兩造是否共同為系爭合夥墊付款項美金1 萬8,000元？原
      告請求返還款項46萬6,851元，是否有據？
　　　原告主張兩造共同為系爭合夥墊付款項美金1 萬8,000元
      ，然為被告所否認，並以前揭情詞置辯。查原告當時倘確
      有共同墊付款項，衡情於系爭合夥存續期間當有向被告催
      討返還墊付款，然卷查並無原告向被告催討返還之相關事
      證。再者，原告於系爭偵案曾具狀陳報伊曾數次要求被告
      就系爭合夥進行結算，然被告均不願意配合等語（見系爭
      偵案他字卷第118頁），卻隻字未提系爭合夥積欠其任何
      墊付款項，則原告當時是否有墊付款項，顯非無疑，自難
      以當時係原告辦理匯款至蔡瀚陞指定之國外帳戶逕認原告
      以期資金墊付款項。況按合夥財產不足清償合夥之債務時
      ，各合夥人對於不足之額，連帶負其責任，民法第681條
      定有明文。倘認原告主張為真實，兩造既共同墊付款項美
      金1 萬8,000元，則系爭合夥除積欠原告美金9,000員外，
      亦同時積欠被告美金9,000元，而系爭合夥經清算後已屬
      虧損，依前開規定所示，各合夥人對於不足之額，應連帶
      負其責任，則被告就其墊付美金9,000元亦得向原告主張
      負清償責任，是經相抵之結果，亦無請求返還之餘額可言
      ，是原告主張被告應返還款項46萬6,851元，應屬無據。
（三）原告贖回系爭支票係以自有資金贖回？抑或由被告提供贖
      回？原告請求被告返還墊付費用24萬1,000元，是否有據
      ？　　
　　　原告主張以其自有資金贖回系爭支票，然為被告所否認。
      經查，原告先前均未提及其有向系爭合夥墊付款項，且未
      對被告為任何催討返還，業為前所論，則原告是否以其資
      金墊付贖回系爭票，顯非無疑。再者，原告自承系爭支票
      之甲存帳戶當時係原告自行管理（本院卷第438頁），倘
      原告當時確有資金，於系爭支票之發票日屆期前，自亦可
      以其資金存入甲存帳戶，以避免系爭支票無存款餘額而遭
      到跳票，影響其票據信用，然原告卻捨此不為，使系爭支
      票任令遭到跳票，顯與常情相悖，是被告稱當時原告經濟
      狀況不佳，而由被告提供資金贖回系爭支票，並非不能採
      信，是原告請求被告返還墊付費用24萬1,000元，亦屬無
      據。
六、綜上所述，原告依民法第678 條第1 項規定，請求被告應給
    付46萬6,851元，及自起訴狀繕本送達翌日起至清償日止，
    按週年利率5 ％計算之利息為無理由，應予駁回。
七、本件事證已臻明確，兩造其餘主張與攻擊防禦方法及所提證
    據，經審酌後認與本件判決之結果不生影響，爰不另逐一論
    述，併此敘明。另原告於本院言詞辯論終結後，具狀說明系
    爭合夥經清算後尚可取回出資比例等節，本院無庸審酌，況
    本件認系爭合夥經算後已完全虧損無餘額，業如前述，附此
    敘明。
八、據上論結，本件原告之訴為無理由，依民事訴訟法第78條，
    判決如主文。　　　　　
中　　華　　民　　國　　111 　年　　5 　　月　　31　　日
                  高雄簡易庭  法　　　官  饒志民
以上正本係照原本作成。
如不服本判決，應於送達後20日內，向本院提出上訴狀並表明上
訴理由，如於本判決宣示後送達前提起上訴者，應於判決送達後
20日內補提上訴理由書（須附繕本）。
中　　華　　民　　國　　111 　年　　5 　　月　　31　　日
      　　　　　　　　　　　　書　記　官  史華齡